【裁判字號】    99,上更(一),63
【裁判日期】    990519
【裁判案由】    誣告
【裁判全文】
臺灣高等法院臺中分院刑事判決      99年度上更(一)字第63號
上  訴  人  臺灣臺中地方法院檢察署檢察官
被      告  丙○○
上列上訴人因被告誣告案件，不服臺灣臺中地方法院九十五年度
訴字第二一一二號中華民國九十五年十一月十四日第一審判決（
起訴案號：臺灣臺中地方法院檢察署九十五年度偵字第六七０四
號），提起上訴，本院經判決後，由最高法院第一次發回更審，
本院判決如下：
    主    文
上訴駁回。
    理    由
一、公訴意旨略以：丙○○自民國83年起，即因誤認坐落於臺中
    縣梧棲鎮○○段五四七、五四七之一、五四七之二、五三
    四地號等土地，係其祖父陳尚所有(已於民國二十三年之日
    據時期死亡，得年四十四歲)，而數次對該土地所有人「陳
    尚祭祀公業」主張權利，並對該土地管理人乙○○、陳春明
    、陳廷瑞及相關公務人員等多人不斷提起民、刑事訴訟或告
    發，惟均遭敗訴、不起訴處分或簽結。至八十九年七月二十
    一日，臺灣臺中地方法院以八十九年自字第四二０號刑事判
    決時為止，該判決已明確告知上開土地不可能係其祖父陳尚
    所有，且明顯告戒其行為有誣告之嫌（於九十二年四月十日
    ，復對上開有關之管理人、公務員等提出告發，再經台灣台
    中地方法院檢察署簽結）。詎料，丙○○已明知上開土地非
    其祖父陳尚所有，且未有公務人員涉案之合理懷疑，竟基於
    使他人受刑事處分之犯意，虛構事實，向台灣台中地方法院
    檢察署誣告，再次先對蔡添貴提出告發，且於九十五年三月
    二日之台灣台中地方法院檢察署訊問中，與其確認告發範圍
    時，丙○○竟又虛構事實指稱：八十五年間，乙○○等人做
    了一個假的繼承系統表，送交公所（臺中縣梧棲鎮公所）去
    辦派下員系統表，八十六年乙○○用此假繼承系統表去辦理
    上開土地登記，先把管理人變為乙○○，再把「陳尚」所有
    權變為乙○○所有，受理登記之臺中縣清水鎮地政事務所主
    任彭榮進、主辦李偉大、複審何秀霞等人竟准予登記，涉有
    瀆職罪嫌，非告發蔡添貴等語，而對彭榮進、李偉大、何秀
    霞等人誣告瀆職。又於上開訊問中，乙○○對丙○○之誣告
    行為提出告訴時，已知乙○○之告訴有所依據，丙○○復無
    合理懷疑，基於上開同一之誣告犯意，只因乙○○對其提出
    誣告之告訴，即對乙○○再提出誣告之告訴，因認被告涉犯
    刑法第一百六十九條第一項之誣告罪嫌。
二、按犯罪事實應依證據認定之，無證據不得認定犯罪事實；不
    能證明被告犯罪者，應諭知無罪之判決，刑事訴訟法第一百
    五十四條第二項、第三百零一條第一項前段分別定有明文。
    又檢察官就被告犯罪事實，應負舉證責任，並指出證明之方
    法，同法第一百六十一條第一項亦有明文，因此，檢察官對
    於起訴之犯罪事實，應負提出證據及說服之實質舉證責任。
    次按刑事訴訟法上所謂認定犯罪事實之證據，指足以證明被
    告確有犯罪行為之積極證據而言，該項證據必須適合於被告
    犯罪事實之認定，始得採為斷罪之資料（最高法院六十九年
    年台上字第四九一三號判例意旨參照），如未能發現相當證
    據，或證據不足以證明，自不能以推測或擬制之方法，為裁
    判基礎（最高法院四十年台上字第八十六號判例意旨參照）
    。且認定不利於被告之事實，須依積極證據，苟積極證據不
    足為不利於被告事實之認定時，即應為有利於被告之認定，
    更不必有何有利之證據（最高法院三十年上字第八一六號判
    例意旨參照）。次按誣告罪之成立，須其申告內容完全出於
    憑空捏造，若所告尚非全然無因，祇因缺乏積極證日致被誣
    告人不受追訴處罰者，尚難遽以誣告論罪（最高法院四十三
    年台上字第二五一號判例意旨參照）。又誣告罪之成立，以
    告訴人所訴被訴人之事實必須完全出於虛構為要件，若有出
    於誤會或懷疑有此事實而為申告，以致不能證明其所訴之事
    實為真實，縱被訴人不負刑責，而告訴人本缺乏誣告之故意
    ，亦難成立誣告罪名（最高法院四十四年度台上字第八九二
    號判例意旨參照）。又認定犯罪事實所憑之證據，雖不以直
    接證據為限，間接證據亦包括在內；然而無論直接或間接證
    據，其為訴訟上之證明，須於通常一般之人均不致有所懷疑
    ，而得確信其為真實之程度者，始得據為有罪之認定，若其
    關於被告是否犯罪之證明未達此程度，而有合理性之懷疑存
    在時，致使無形成有罪之確信，依罪證有疑，利於被告之證
    據法則，即不得遽為不利被告之認定（最高法院七十六年台
    上字第四九八六號判例意旨參照）。
三、訊據被告丙○○堅決否認有誣告犯行，辯稱：伊於民國（下
    同）九十五年三月二日檢察官訊問時，係以伊父陳欽山之代
    理人身分陳述，伊並未對彭榮進、李偉大、何秀霞提出瀆職
    之告訴或告發，伊是因乙○○說要對伊提出誣告之告訴，伊
    才說如果調查清楚乙○○要對伊提出告訴，伊就要遞狀對乙
    ○○提出申告，且伊認為乙○○明知伊並非其父陳尚之直系
    血親卑親屬，無繼承權利，竟假稱陳尚為其祖先而偽造公業
    沿革、祭祀公業陳尚派下員名冊、系統表、財產清冊及規約
    向台中縣梧棲鎮公所申報備查，使該公所誤為核發祭祀公業
    陳尚之派下員證明書，縱令提出告訴，亦沒有誣告乙○○等
    語。公訴人認被告涉有上開誣告罪嫌，無非係以八十九年七
    月二十一日宣判之台灣台中地方法院八十九年度自字第四二
    ０號判決，業已明確告知起訴書所載之土地（下稱系爭土地
    ）不可能為其祖父陳尚所有，並明顯告戒其行為有誣告之嫌
    ，竟仍向臺灣臺中地方法院檢察署（下稱臺中地檢署）虛構
    事實誣指臺中縣清水鎮地政事務所（下稱清水地政事務所）
    主任彭榮進、主辦李偉大、複審何秀霞涉嫌瀆職，且明知告
    訴人乙○○對其提出誣告之告訴有所依據，竟對告訴人提起
    誣告之告訴為依據。
（一）、惟按刑法第一百六十九條第一項之誣告罪，以意圖他人
        受刑事或懲戒處分，向該公務員誣告為構成要件，若因
        公務員之推問而為不利於他人之陳述，縱其陳述涉於虛
        偽；或所指事實出於訴爭上攻擊防禦之方法，縱有請求
        懲辦對方之表示，而其目的在於脫卸自己罪責者，即難
        謂與上開要件相合（最高法院二十五年上字第二九二五
        號、三十年上字第一八八六號、五十三年台上字第五七
        四號判例可參），經查：臺灣臺中地方法院檢察署九十
        五年他字第四十二號案件之聲請糾舉舉發書狀原以清水
        地政事務所主任蔡添貴及主辦人員黃炳光未據實查明，
        即任由非祭祀公業陳尚之子孫即告訴人登記為該祭祀公
        業之管理人，由被告之父陳欽山為聲請人，被告代為撰
        寫，並擔任代理人，有該舉發書狀、委任書及訊問筆錄
        等在卷可稽（見他字卷第二至四頁、第十六頁）。被告
        於九十五年三月二日係基於陳欽山之代理人身分，回答
        檢察官關於:「你舉發何人？」「犯罪事實為何？」之
        問題時稱：「主任彭榮進，主辦李偉大，複審何秀霞，
        公所部分我不知道是什麼人承辦。不是告蔡添貴等人」
        、「八十六年乙○○偽造文書，他做了一個假的繼承系
        統表，八十五年送交公所去辦派下員系統表，八十六年
        乙○○用這假繼承系統表去辦理土地登記，先把管理人
        變為乙○○，再把「陳尚」所有權變為乙○○」，之後
        乙○○聽聞後乃稱：「丙○○所言不實，我要告他誣告
        ，為了這件事情告了八年」，檢察官乃旋告知被告誣告
        罪名，並告知刑事訴訟法第九十五條之權利，問被告有
        無其他意見或陳述，被告乃稱：「要告他誣告」（見上
        開他字卷第四十二號卷第一百四十頁、一百四十一頁偵
        訊筆錄），其僅提及乙○○涉嫌偽造文書之犯罪事實，
        均未提及彭榮進、李偉大、何秀霞三人有何犯罪事實，
        亦未表示要對彭榮進、李偉大、何秀霞三人表示提出告
        訴，無虛構事實向該管公務員誣告之可言，至於其後檢
        察官以被告之身分詢問其意見時，被告乃稱：「要告他
        （指乙○○）誣告」等語，其所謂「要告他誣告」究係
        意圖使乙○○受刑事或懲戒處分，向該公務員誣告？抑
        或是因檢察官之推問而為不利於他人之陳述？由該次筆
        錄前後觀之，均有可能，經本院調閱上開偵訊筆錄勘驗
        之結果，該筆錄僅有影像而無聲音，業經本院勘驗該次
        偵訊光碟，製有勘驗筆錄在卷（見本院卷第六十一頁背
        面），致本院無從以上開偵訊中被告與乙○○之語氣為
        判斷。訊據被告就上開偵訊中伊所謂要告乙○○誣告之
        意係指「如果調查清楚，如果乙○○要告我，我要寫狀
        紙告乙○○，但是後來我沒有寫狀紙，後來也沒有調查
        」等語（見本院卷第六十一頁正面），而告訴人乙○○
        亦於本院準備程序中指稱：「我有說我要『再』告丙○
        ○」（見同一頁），再參以上開筆錄後均無於被告、乙
        ○○二人供述要告對方之筆錄內容緊接之後方令被告、
        乙○○簽名確認有申告之意，揆諸上開說明意旨，自難
        認被告與本案告訴人乙○○在上開偵查庭中有意圖使他
        人受刑事懲戒處分而向該管公務員申告犯罪之意思。
（二）、復查被告所爭執之陳尚所有之土地為台中縣梧棲鎮○○
        段五三四、五四七、五四七之一、五四七之二等地號，
        在日據時期因未作保存登記，故僅有土地臺帳可佐，依
        內政部七十一年十一月二十日台（七一）內地字第一二
        五四九０號函示，日據時期土地臺帳為日本政府徵收地
        租（賦稅）之冊籍，由主管地租機關所保管，當時土地
        所有權人得繳納手續費請求發給土地臺帳謄本，以作為
        查對地租之參考，土地臺帳謄本之資料是在日據時期由
        當時之地租機關根據保管之土地臺帳謄寫，上開土地臺
        帳謄本記載一五六番（上開土地於日據時期土地為台中
        縣大肚中堡大庄一五六番及一五六之一番）土地之業主
        氏名「陳尚」，管理「陳虎」（見本院九十二年上更一
        字第三０一號判決第五頁第五列，該謄本見該案卷二第
        一００頁、他字第四十二號卷第二十九頁），而被告之
        祖父名為陳尚，生於明治二十三年十月九日，有台中縣
        大肚中堡大庄九十番地之戶籍謄本一份在卷可憑（見台
        灣台中地方法院八十九年自字第四二０號卷影印卷第三
        十三頁至四十三頁），又民國三十五年辦理土地總登地
        時，上開土地僅有使用人而無管理人，故由土地使用人
        「陳來」委託代書林指南辦理土地總登記，並出具保證
        書一件以證明其權利，保證書之具保證人為「陳來」，
        保證人欄則記載「陳籐、陳環、陳彭」，被保證人欄係
        記載「陳尚外一人」等情，有保證書一紙附卷可憑（見
        本院九十二年度上更(一)字第三０一號卷二第一０六頁）
        。又上開一五六番土地於三十五年七月十日由使用人陳
        來為申報人，委託林指南為代理人，辦理臺灣省土地關
        係人繳驗憑證申報時，申報書上亦記載土地所有權人為
        「陳尚」，且領收證書上納人亦記載「陳尚」，有上開
        申報書及領收證書影本在卷可按（見他字第四十二號卷
        第三十四、三十五頁），，乙○○所主張之其二代祖諡
        名雅正之「陳尚」係生於清乾隆已亥年四月二十日辰時
        ，卒於清乾隆乙卯年七月二十日未時，為乙○○於台灣
        台中地方法院八十九年自字第四二０號案件審理時供承
        在卷，有本院九十二年上更(一)字第三０一號判決書第十
        二頁第(八)點可佐，是以本案被告因而認為陳尚係民國三
        十五年七月十日尚存之「陳尚」，而非指乙○○之二代
        祖陳尚，難認全無憑據。
（三）、又本案證人乙○○雖於原審到庭結證稱：陳尚是伊第二
        代祖先，伊是第七代，陳尚出生及死亡之時間，因伊未
        出生而不知，也不知陳尚是何朝代之人，只知第二代祖
        先為陳尚，只有先前庭呈之族譜可資證明此事，陳尚祭
        祀公業公所登記之管理人是伊之親阿公（即祖父）陳仲
        ，陳尚墓碑上之姓名為偏名陳雅正等語（見原審卷第一
        四０至一四二頁），惟並無上開二代祖陳尚之戶籍資料
        。是以系爭土地係陳尚祭祀公業所有，固經臺中地檢署
        多次之處分書、本院及臺中高分院判決認定在案，有該
        署八十四年度偵字第三三六九號、八十五年度偵字第一
        四三四０號、八十五年度偵字第一六七八四、一八０九
        三號、八十五年度偵續字第一五九、二０四號、八十六
        年度偵字第二四二三號、八十六年度偵字第二０七六九
        號、九十五年度偵字第六七０四號處分書、台灣台中地
        方法院八十九年年度自字第四二０號、臺中高分院九十
        二年度上更(一)字第三０一號判決書在卷可稽，惟被告既
        不認同上開處分書、判決書之理由，乃以上開土地之土
        地臺帳謄本有所有權人為「陳尚」及領收證書之納人為
        「陳尚」之記載資料，及告訴人第二代祖先之墓碑姓名
        係刻陳雅正，而非陳尚等情為據，主觀上認定告訴人就
        原為被告之祖先陳尚所有之系爭土地，逕自登記上開土
        地為陳尚祭祀公業所有，有偽造文書之嫌，而有上述之
        爭訟，應係主觀上認為上述處分書及判決書之採證有誤
        ，被告申告之事實縱有誤認，然既非全然基於虛構杜撰
        ，自難認其主觀上有何誣告之故意，亦與誣告罪之構成
        要件不符。
四、綜上可知，被告所為之辯解應可採信。此外，復查無其他積
    極證據足資證明被告有何公訴人所指之誣告犯行，其犯罪不
    能證明，自應為無罪之諭知，本件檢察官所舉之證據，既不
    足以使本院形成被告有誣告犯行之心證，此外，本院在得依
    或應依職權調查證據之範圍內，復查無其他積極明確之證據
    ，足以認定被告有檢察官所指之誣告罪行，自屬不能證明被
    告犯罪。原審因而為被告無罪之諭知，並無不當，檢察官上
    訴意旨仍認被告有誣告之行為，指摘原判決不當，為無理由
    ，應予駁回。
據上論斷，依刑事訴訟法第三百六十八條判決如主文。
本案經檢察官甲○○到庭執行職務。
中    華    民    國    99    年    5    月    19     日
            刑事第六庭    審判長法  官  李  文  雄
                                法  官  林  靜  芬
                                法  官  陳  如  玲
以上正本證明與原本無異。
如不服本判決應於收受送達後10日內向本院提出上訴書狀，其未
敘述上訴理由者，並得於提起上訴後10日內向本院補提理由書（
均須按他造當事人之人數附繕本）「切勿逕送上級法院」。
                                書記官  陳  信  和
中    華    民    國    99    年    5     月    20    日

司法院資訊處製作；財團法人民間司法改革基金會備份。
